【裁判字號】    98,交聲,4531
【裁判日期】    981230
【裁判案由】    聲明異議
【裁判全文】
臺灣臺中地方法院交通事件裁定        98年度交聲字第4531號
原處分機關  交通部公路總局臺中區監理所
異  議  人  甲○○
即受處分
上列異議人即受處分人因違反道路交通管理處罰條例案件，對於
交通部公路總局臺中區監理所中華民國98年11月12日中監違字第
裁60-HD0000000號所為之裁決處分(原舉發案號：中縣警交字第H
D0000000號)，聲明異議，本院裁定如下：
    主  文
異議駁回。
    理  由
一、原處分意旨略以：異議人即受處分人(下稱受處分人)甲○○
    於民國98年8月16日凌晨1時25分許，駕駛車牌號碼8801-UA
    號自小客車，行經臺中縣太平市○○路○段431號前，因拒絕
    接受酒精濃度測試之檢定，經臺中縣警察局太平分局頭汴派
    出所警員以中縣警交字第HD0000000號舉發違反道路交通管
    理事件通知單當場舉發，本所於98年11月12日以中監違字第
    裁60-HD0000000號裁決書，裁處罰鍰新臺幣 (下同)6萬元，
    吊銷駕駛執照，並依同條例第67條第2項規定3年內禁考 (罰
    緩已繳納)等語。
二、受處分人聲明異議意旨略以：伊於上揭時、地遭警員攔查時
    雖有酒後駕車情事，但警員要求伊接受酒精濃度測試檢定時
    ，伊並未表示拒絕酒測，因伊當時正在抽煙，警員說要測試
    不能抽煙，後來要測試時，伊正在講行動電話未即回應，警
    員即拿出告發單直接填寫拒絕酒精濃度測試檢定而製單舉發
    ，警員以主觀意識斷定伊拒絕酒測，並未遵循客觀認定原則
    ，且警員僅告知拒絕酒測處罰鍰6萬元，並未告知須吊銷駕
    駛執照3年，執行程序顯有瑕疵。伊擔任貨車司機搬運貨物
    以維家計，是家中主要經濟支柱，吊銷駕駛執照對伊無異斷
    絕伊唯一賴以生存之工作，為此具狀聲明異議，請求撤銷原
    處分云云。
三、按受處分人，不服主管機關所為之處分，得於接到裁決書之
    翌日起20日內，向管轄地方法院聲明異議，道路交通管理處
    罰條例第87條第1項定有明文；又聲明異議，應以司法狀紙
    ，敘述異議之理由，提出於原處分機關為之。原處分機關應
    於接受異議書狀後5日內，將該案卷宗及有關證物，送交該
    管地方法院或其分院交通法庭，道路交通案件處理辦法第13
    條亦有明定。是違反道路交通管理處罰條例案件，受處分人
    依據道路交通管理處罰條例第87條第1項之規定向管轄地方
    法院聲明異議者，固應以司法狀紙，敘述異議之理由，先提
    出於原處分機關為之，再由原處分機關於接受異議書狀後5
    日內，將該案卷宗及有關證物，送交管轄地方法院，但此等
    流程之設計無非係基於便利原處分機關先行自我審查及案卷
    證物移送流程之考量，若受處分人未先向原處分機關為之，
    而逕向管轄地方法院具狀聲明異議，該管轄地方法院自可向
    原處分機關調閱該案卷宗及有關證物，不得逕以受處分人之
    聲明異議係不合法律上之程式而予以駁回(臺灣高等法院臺
    中分院97年度交抗字第1304號裁定意旨參照)。本件受處分
    人甲○○所提聲明異議狀，並非向原處分機關即交通部公路
    總局臺中區監理所提出，而係逕向本院遞狀聲明異議，有受
    處分人所提聲明異議狀在卷可稽，其聲明異議程序雖與道路
    交通案件處理辦法第13條規定不合，惟依前揭說明，該條條
    文設計之目的既係基於便利原處分機關先行自我審查及案卷
    證物移送流程之考量，而非以該程序對人民訴訟權所加之額
    外限制，是受處分人本件聲明異議尚難認係不合法律上之程
    式，合先敘明。
四、按「汽車駕駛人拒絕接受第一項測試之檢定者，處新臺幣6
    萬元罰鍰，並當場移置保管該汽車及吊銷該駕駛執照」、「
    汽車駕駛人，曾依第35條第4項前段規定吊銷駕駛執照者，3
    年內不得考領駕駛執照」，道路交通管理處罰條例第35條第
    4項、第67條第2項定有明文。核其立法理由，在規範駕駛人
    若有違反酒精濃度標準之情形時，可即時予以制止，進而達
    成阻絕危險駕駛、維護道路安全之目的，且觀之於同條例第
    35條第1項：「汽車駕駛人，駕駛汽車經測試檢定有酒精濃
    度超過規定標準者，處新臺幣1萬5千元以上6萬元以下罰鍰
    ，並當場移置保管該汽車及吊扣其駕駛執照1年」之處罰規
    定，可知拒絕酒精濃度測試者，較測試後超過規定標準之處
    罰，更為嚴厲，其目的無非在於不使拒絕酒精濃度測試檢定
    之駕駛人反而獲得寬典，否則無異鼓勵駕駛人拒絕接受測試
    。是以汽車駕駛人遇有警員依據合法程序要求測試檢定，即
    應配合受檢，不得以任何理由拒絕或拖延，否則即屬違反上
    開規定應受裁罰甚明。經查：
(一)按實施交通稽查或處理交通事故，經警察人員聞得駕駛人有
    明顯酒味時，應即依道路交通管理處罰條例第35條第1項，
    實施酒精濃度測試檢定，有內政部警政署90年12月18日(90)
    警署行字第260843號函所頒布「警察實施臨檢作業規定」交
    通稽查執行要領(八)可參。基此，員警實施攔停、施以酒精
    測試時，應依當時客觀情狀合理判斷而為。何謂「依客觀合
    理判斷易生危害之交通工具」，原則上是係警員執法時之主
    觀認知。至固有警員判斷是否違法、有無濫權之問題，然警
    員乃公務員，其如有違法、濫權，其刑事及行政上之處罰至
    嚴，是以除有事證足認警員濫權、違法，原則上應推定警員
    都能依法執行公務，何況駕駛人拒絕臨檢而駕車衝撞警員之
    事例屢見不鮮，自應於臨檢時，賦予警員自由裁量空間，俾
    利員警發揮維護公眾安全、維持交通秩序之公益目的之外，
    更能保障自身生命安全。另一方面，為避免警員濫用權力恣
    意攔停施以酒測，兼顧人民權益，警察職權行使法第29條即
    規定：「義務人或利害關係人對警察依本法行使職權之方法
    、應遵守之程序或其他侵害利益之情事，得於警察行使職權
    時，當場陳述理由，表示異議。前項異議，警察認為有理由
    者，應立即停止或更正執行行為；認為無理由者，得繼續執
    行，經義務人或利害關係人請求時，應將異議之理由製作紀
    錄交付之。義務人或利害關係人因警察行使職權有違法或不
    當情事，致損害其權益者，得依法提起訴願及行政訴訟」，
    保障受攔檢人之救濟途徑。綜合上開警察職權行使法之規定
    可知，係為兼顧受攔檢人之權益及大眾交通安全之公共利益
    。從而，當警員依客觀情狀判斷有攔檢施以酒精測試之必要
    時，汽車駕駛人自不得無故拒絕，縱可當場提出異議，但若
    警員認為無理由時，仍應繼續執行，駕駛人僅可於事後提出
    行政救濟。
(二)本件受處分人甲○○於98年8月16日凌晨1時25分許，駕駛車
    牌號碼8801-UA號自小客車，行經臺中縣太平市○○路○段43
    1號前為警攔檢時，確有飲酒後駕車之情，業經受處分人於
    本院訊問時坦認不諱；又受處分人於上揭時、地因車速過快
    ，且車底有改裝的燈光，為執行防飆路檢勤務之臺中縣警察
    局太平分局頭汴派出所執勤警員攔檢後，因認受處分人疑似
    酒駕，要求受處分人接受酒精濃渡測試檢定，因受處分人未
    配合，執勤警員即以汽車駕駛人拒絕接受酒精濃度測試檢定
    ，當場掣單舉發等情，亦經證人即舉發本件違規事件之臺中
    縣警察局太平分局頭汴派出所警員乙○○於本院訊問時結證
    在卷，並有臺中縣警察局中縣警交字第HD0000000號舉發違
    反道路交通管理事件通知單1紙在卷可稽。證人乙○○因在
    執行防飆路檢勤務時，於前揭路段，發現受處分人車速過快
    ，且車底有改裝的燈光而上前攔停，即屬符合警察職權行使
    法第8條所定之依客觀合理判斷易生危害之交通工具，自有
    攔停並要求出示證件或查證身分之權利，其所為之攔停，自
    非屬不顧時、地、對象所為之任意臨檢、取締或隨機檢查、
    盤查之情形。
(三)且經本院當庭勘驗證人乙○○所提出舉發當時所拍攝之違規
    蒐證錄影光碟，勘驗結果如下：影片時間開始，警方攔停車
    牌號碼8801-UA自小客車。影片時間1分19秒：警方取出酒測
    器等用具。時間2分20秒：違規人下車。時間2分38秒：警方
    將酒測器拿給違規人確認數據歸零後，要求酒測，違規人手
    拿香煙，不願酒測，警方詢問違規人是否拒絕酒測。時間3
    分35秒：警方告知為太平分局警員，因聞到違規人身上有酒
    味，懷疑有喝酒，如拒測依法可告發處6萬元罰款，並要求
    違規人熄煙，違規人仍將香煙放入口中吸菸。時間4分20秒
    ：警方拿違規人身分證詢問違規人姓名、身分證字號，違規
    人稱自己是甲○○。時間4分55秒：警方再次詢問違規人是
    否接受酒測，如拒絕酒測，可依法告發處6萬元，違規人仍
    無動作反應。時間6分07秒：警方確認違規人拒絕酒測後，
    開始填寫舉發通知單。時間8分40秒：違規人拿手機出來撥
    打，將手機拿至耳朵旁講電話。時間12分20秒：警方等候違
    規人在通知上簽名(違規人仍持續講電話中)。時間12分55秒
    ：違規人結束通話，警方告知舉發通知單內容、繳款方式、
    應到案時間等事項，請違規人簽名。時間13分38秒：違規人
    不願簽名，而與警方僵持不下，警方在通知單上註明拒簽。
    時間16分02秒：違規人不願收通知單，警方將通知單放入違
    規人上衣口袋內。時間16分32秒：警方返還違規人身分證件
    並告知車輛拖吊，請違規人拿取車上貴重物品，有本院98年
    12月29日訊問筆錄在卷可參。是依上揭光碟內容所示，警員
    對於受處分人進行攔檢時，因嗅聞受處分人身上有酒氣，客
    觀上業足以使警員對於駕駛汽車在路上行駛之受處分人，產
    生其可能有酒後駕車之合理判斷，警員依據警察行使法第8
    條第3款之規定，對於依客觀合理判斷易生危害之交通工具
    ，予以攔停並要求駕駛人接受酒精濃度測試之檢定，自屬合
    理有據，其對受處分人實施酒精濃度測試之發動門檻亦已足
    備，殊無疑義。則警員依客觀情狀判斷有攔檢施以酒精測試
    之必要時，要求受處分人接受酒精濃度測試之檢定，其程序
    並無何違法或不當之情事，受處分人自不得無故拒絕，而受
    處分人明知警員要求其進行該項測試，然其自警攔檢取出酒
    測器要求測試後，至警員開始填寫舉發通知單約略4分鐘時
    間，對警員一再且多次說明可選擇進行呼氣酒精濃度或拒絕
    酒測，並告知拒測將受處罰之法律效果，任由受處分人選擇
    等情，不為所動，仍不願進行酒測，警員以受處分人拒絕酒
    精濃度測試，依道路交通管理處罰條例第35條第4項之違規
    予以舉發，並無違誤。受處分人辯稱伊因抽煙或講行動電話
    等原因，未即回應，警員即開單告發云云，顯與事實不符。
五、綜上所述，本件執勤員警依客觀情狀，合理判斷受處分人駕
    駛易生危害之交通工具，而予以攔停並要求受處分人接受酒
    精濃度測試之檢定，其程序核屬適法正當，受處分人無故拒
    絕酒精濃度測試之檢定，自屬違反道路交通管理處罰條例第
    35條第4項之規定至明。受處分人前揭所辯，委無足採。從
    而，原處分機關據以依處罰條例第35條第4項、第67條第2項
    規定，以原處分裁處受處分人罰緩6萬元，並吊銷駕駛執照
    、3年內禁考之處罰，並無不當。本件異議為無理由，應予
    駁回。
六、依道路交通管理處罰條例第87條第2項，道路交通案件處理
    辦法第19條，裁定如主文。
中    華    民    國    98    年    12    月    30    日
                    交通法庭    法  官  簡芳潔
以上正本證明與原本無異。
如不服本裁定，應於收受送達後5日內向本院提出抗告狀。（應
附繕本）
                                書記官  呂苗澂
中    華    民    國    98    年    12    月    30    日

司法院資訊處製作；財團法人民間司法改革基金會備份。
